臺灣高雄地方法院民事判決　　　　　　　94年度重訴字第82號
原　　　告　乙○○
原　　　告　丙○○○
前列二人共同
訴訟代理人　林維毅律師
複 代 理人　王仁聰律師
被　　　告　甲○○
當事人間刑事附帶民事訴訟請求損害賠償事件，經本院刑事庭裁
定移送本院審理（93年交簡上附民字第34號），本院民國94年7
月14日言詞辯論終結，判決如下：
  主  文
被告應給付原告乙○○新台幣陸拾壹萬捌仟玖佰捌拾玖元、給付
原告丙○○○新台幣肆拾捌萬玖仟伍佰捌拾伍元，及均自民國九
十四年五月十一日起至清償日止，按年息百分之五計算之利息。
原告其餘之訴駁回。
訴訟費用由被告負擔二十五分之四，餘由原告負擔。
本判決第一項於原告乙○○以新台幣貳拾壹萬元、原告丙○○○
以新台幣壹拾柒萬元供擔保後，得假執行。
原告其餘假執行之聲請駁回。
  事實及理由
一、按訴狀送達後，原告不得將訴變更或追加他訴，但擴張或減
    縮應受判決事項之聲明者，不在此限，民事訴訟法第255 條
    條第1 項第3 款定有明文。本件原告起訴請求判決被告應給
    付原告乙○○新台幣（下同）3,585,256 元、給付原告丙○
    ○○3,361,522 元，及均自民國93年1 月6 日起至清償日止
    ，按年息5 ﹪計算之利息。嗣於起訴狀繕本送達後，於本院
    審理中，將上開訴之聲明減縮為被告應給付乙○○3,346,73
    3 元、給付丙○○○3,175,165 元，及均自起訴狀繕本送達
    翌日起至清償日止，按年息5 ﹪計算之利息，其減縮應受判
    決事項聲明，經核與前揭規定相符，自屬有據，合先敘明。
二、原告主張：被告於93年1 月1 日上午8 時50分許，駕駛車牌
    號碼ＶＩ─5919號自小客車，沿高雄市○○路由西向東行駛
    ，行經同心路與民族二路口時，右轉民族二路改往南方向行
    駛數公尺後，欲改行同心路向東方向行駛，乃在該路口倒車
    ，其於倒車時本應注意其他車輛及行人，而依當時情形亦無
    不能注意之情事，竟疏未注意即貿然在民族二路之慢車道上
    倒車，適有訴外人潘建忠騎乘車牌號碼ＰＫＫ─920 號機車
    ，沿民族二路由北往南方向行駛至該處，見被告突然在該路
    口倒車致閃避不及，自後追撞被告所駕駛自用小客車，潘建
    忠因而人車倒地，受有頭部外傷及顱內出血等傷害，經送醫
    急救後，延至93年1 月6 日上午11時30分許，因傷重不治死
    亡。查原告乙○○、丙○○○為潘建忠之父、母，被告因過
    失行為致潘建忠於死，自應對原告負損害賠償責任。其中潘
    建忠殯葬費用338,700 元由乙○○先行支出，得向被告請求
    給付。又原告均得受被告潘建忠扶養，故得分別請求扶養費
    50 8,033元、675,165 元，另潘建忠突然車禍死亡，使原告
    受有極大精神痛苦，故各請求250 萬元之慰撫金，爰依民法
    184條第1 項、第192 條第1 項、第194 條規定求為判決：
    (一)被告應給付乙○○3,346,733 元；給付丙○○○3,175,16
    5 元，及均自起訴狀繕本送達翌日起至清償日止，按年息5
    ﹪計算之利息。(二)願供擔保，請准宣告假執行。
三、被告則以：本件因潘建忠係酒後騎車且未戴安全帽，故對損
    害之發生與有過失，且原告扶養費及慰撫金請求過高等語置
    辯，並聲明：駁回原告之訴。
四、本件兩造不爭執事實：
  (一)原告於上揭時日，駕車行經事發路段，欲倒車改行同心路向
    東方向行駛時，本應注意其他車輛及行人，而依當時情形亦
    無不能注意之情事，竟因過失疏未注意即貿然在民族二路之
    慢車道上倒車，致潘建忠騎乘機車，沿民族二路由北往南方
    向行駛至該處，自後追撞被告所駕駛倒車中之自用小客車，
    潘建忠因而人車倒地受有頭部外傷及顱內出血等傷害，經送
    醫急救，延至93年1 月6 日上午11時30分許，因傷重不治死
    亡。
  (二)潘建忠發生車禍後，經測得其血液中酒精濃度為234.5MG/DL
    ，換算呼氣酒精濃度值為每公升1.172 毫克。
  (三)原告已請領強制汽車責任保險金1,411,337 元。
五、本件經兩造於審理中協商爭點為：(一)潘建忠酒後駕車及未戴
    安全帽，對本件損害發生是否與有過失？(二)原告請求被告給
    付扶養費及慰撫金是否合理？
  (一)潘建中酒後駕車及未戴安全帽，對本件之損害發生是否與有
    過失？
  １按汽車駕駛人有左列情形之一者，不得駕車：飲用酒類或其
    他類似物後其吐氣所含酒精濃度超過每公升0.25毫克或血液
    中酒精濃度超過百分之0.05以上者，道路交通安全規則第11
    4 條第2 款定有明文。本件潘建忠發生車禍後，經測得其血
    液中酒精濃度為234.5MG/DL，換算呼氣酒精濃度值為每公升
    1.172 毫克之事實，除據本院調取台灣高雄地方法院檢察署
    93相字第33號相驗卷宗，就所附潘建忠血液檢查報告審閱無
    無訛外，復為兩造所不爭執，足認潘建忠酒後駕車，明顯有
    違前開道路交通安全規則之情。對此原告雖以本件車禍可由
    撞擊點係在潘建忠機車左把手與被告自小客車右後角處，得
    知潘建忠係因被告在民族路慢車道上突然倒車，閃避不及始
    與原告相撞，而潘建忠既有閃避之動作，即可知其確有注意
    車前狀況。又本件車禍路段速限為40公里，折算每秒行駛距
    離為11.11 公尺，反應距離為8.32公尺，亦即潘建忠須在8.
    32公尺外即發覺被告在倒車，否則根本來不即反應。顯見本
    件車禍之發生，係因被告突然倒車，致潘建忠無充足時間採
    取適當措施所致，潘建忠酒後駕車與本件車禍之發生並無關
    聯，是其顯無過失等語置辯。
  ２經查：依醫學文獻所知，酒精對人體造成之影響，於呼氣時
    酒精濃度達每公升0.25毫克（約合體內血液中酒精濃度50MG
    /DL 或0.05％）即會輕度中毒，造成輕度協調功能降低；呼
    氣酒精濃度達每公升0.5 毫克時（約合體內血液中酒精濃度
    100MG/DL或0.1 ％）屬輕到中度中毒症狀，出現反應較慢、
    感覺減低、影響駕駛之狀況；呼氣酒精濃度達每公升0.75毫
    克時（約合體內血液中酒精濃度150MG/DL或0.1 ％），出現
    思考改變、個性行為改變之狀況，此經行政院國軍退除役官
    兵輔導委員會台北榮民總醫院以88年8 月5 日（88）北總內
    字第26868 號函示明確。本件潘建忠經測得血液中酒精濃度
    高達234.5MG/DL，較前述中度中毒症狀更為嚴重，足認系爭
    車禍發生時，其騎乘機車，視覺及反應能力均有所降低。
  ３次查，本件車禍發生後，被告所駕自小客車，係頭朝東南，
    尾則朝西北方向停放，車尾部分已進入民族路與同心路路口
    ，其前輪距慢車道邊線為3.5 公尺，後輪距該邊線延伸為1.
    0 公尺，而民族路慢車道路寬為7.4 公尺乙節，有道路交通
    事故調查報告表、照片等件存於前開相驗卷宗可憑，是依肇
    事後現場狀況，暨被告到庭陳述車禍發生時，正由民族路倒
    車右轉駛入同心路等情研判，被告應係行駛於民族路慢車道
    中線位置，嗣後倒車向右後轉駛入同心路，並在車尾已轉入
    同心路口，車身尚橫跨民族路約有半個車道位置時，與潘建
    忠所駕機車發生撞擊。而車禍發生當時天候晴朗、日間自然
    光線，視距良好等情狀，同據前開道路交通事故調查報告表
    載述明確，是因車禍發生時，被告已完成部分轉彎動作，車
    身尚橫跨大半道路，足認其倒車後已行駛一定距離，則潘建
    忠騎乘機車於後，應無不能見及之理，詎其疏未察覺於此，
    致發生本件車禍，衡情應係酒後駕車，因視覺及反應能力降
    低，未能察覺車前狀況所導致，此亦與高雄市政府交通局車
    輛行車事故鑑定委員會就本件車禍鑑定結果，認被告倒車不
    當，為肇事主因；潘建忠酒精濃度過量，未注意車前狀況，
    為肇事次因之結論相符。從而，原告辯稱潘建忠酒後駕車，
    與車禍發生並無關連云云，自無足採。此外，潘建忠於本件
    車禍發生時，並未配戴安全帽乙節，據前開道路交通事故調
    查報告記載甚明，而其嗣係因人車倒地，受有頭部外傷及顱
    內出血等傷害，經送醫急救不治死亡之事實，已如前述，堪
    認潘建忠所受頭傷與未依規定配戴安全帽間亦有直接關連。
    是本院審酌原告未注意其他車輛及行人即貿然倒車；潘建忠
    酒後駕車，疏未注意車前狀況，復未依規定配戴安全帽，對
    於損害之發生與擴大均與有過失，及高雄市政府交通局車輛
    行車事故鑑定委員會鑑定結論等一切情狀，認潘建忠應負擔
    之過失比例為40﹪，被告應負擔之過失比例為60﹪。
  (二)原告請求被告給付之扶養費及慰撫金是否合理？
  １按因故意或過失，不法侵害他人之權利者，負損害賠償責任
    ；不法侵害他人致死者，對於支出醫療及增加生活上需要之
    費用或殯葬費之人，亦應負損害賠償責任。被害人對於第三
    人負有法定扶養義務者，加害人對於該第三人亦應負損害賠
    償責任；不法侵害他人致死者，被害人之父、母、子、女、
    配偶，雖非財產上之損害，亦得請求賠償相當之金額。民法
    第184 條第1 項前段、第192 條第1 項及第2 項及第194 條
    分別定有明文。本件潘建忠因被告過失行為致死等情，已為
    兩造所不爭執，而原告為潘建忠之父、母，揆諸上揭條文規
    定，自得請求被告負損害賠償責任，茲因被告對於乙○○主
    張潘建忠死亡後，由其支出殯葬費用338,700 元之事實，已
    不表爭執，並同意支付，應認乙○○該部分請求為有理由。
    本院僅對被告認原告請求扶養費及慰撫金過高之部分，析述
    原告請求金額是否合理如下：
  ２扶養費用部分：
    按直系血親相互間，互負扶養之義務；負扶養義務有數人時
    ，直系血親卑親屬為第一順序扶養義務人；夫妻互負扶養之
    義務，其負扶養義務之順序與直系血親卑親屬同；負扶養義
    務者有數人，而其親等同一時，應各依其經濟能力分擔義務
    ；受扶養權利者有數人，而其親等同一時，應按其需要之狀
    況，酌為扶養；扶養之程度，應按受扶養權利者之需要，與
    負扶養義務者之經濟能力及身分定之，民法第1114條、第11
    15條第1 項第1 款、第3 項、第1116條第3 項、第1116條之
    1 前段、及第1119條分別定有明文。又對直系血親尊親屬之
    扶養義務，仍須以受扶養人不能維持自己生活為限。茲依上
    開受扶養權利發生要件，分述原告得向被告請求之扶養費用
    為何：
  (1)原告乙○○部分：
    查乙○○係潘建忠之父，於潘建忠死亡時，時年為59歲（34
    年7 月14日生），其於93年間有薪資收入202,800 元，另財
    產部分有房屋、土地各一筆及汽車一輛，合計1,32 2,700元
    等情，業據本院依職權調閱稅務電子閘門財產所得明細一份
    在卷可稽，是其於本件車禍發生時，有工作及營生之能力，
    且其所得亦已足以維持自己生活而無受潘建忠扶養之必要，
    則其請求之扶養費自應以法定60歲退休之時起算較為適當。
    而依92年台灣省男性簡易生命表所示，其斯時之平均餘命為
    18.09 年，乙○○主張以18年計算平均餘命一節，尚屬可採
    。又乙○○有配偶丙○○○、且除潘建忠外，尚育有成年子
    女潘建宏、潘豔麗、潘秀珍三人，有戶籍謄本一紙存卷可參
    ，是其主張潘建忠應負之扶養義務為五分之一，亦屬有據。
    另關於扶養費用計算之標準，乙○○固主張依高雄市90 年
    度家庭消費支出變動表所載，每人每年消費支出為194,248
    元，惟所謂扶養費用，應係指一般扶養權利人於現今社會生
    活中，維持其人之尊嚴最基本生活要求所需之費用，本件因
    乙○○住居所地在高雄縣仁武地區，本院參酌高雄縣92年度
    每戶家庭平均人數為3.36人，每戶消費支出為491,959 元，
    平均每人消費支出則為146,416 元，有中華民國臺灣地區92
    年度家庭收之調查報告可佐，足認原告前開主張扶養費用之
    計算標準稍嫌過高，而應以146,416 元為準。本件扶養費之
    計算，按年別單利5%複式霍夫曼計算法扣除中間利息（第1
    年扣除中間利息，下同）後，乙○○一次可請求被告給付之
    扶養費為369,063 元〔計算式：146,416 ×12.00000000 （
    受扶養18年之霍夫曼係數）×1/5=369,063 元 (小數點以下
    四捨五入，下同）〕，其逾此範圍之請求尚屬無據，不應准
    許。
  (2)原告丙○○○部分：
    丙○○○乃係潘建忠之母親，其名下並無任何所得及財產資
    料等情，有稅務電子閘門財產所得明細一份在卷可稽，堪認
    其無法維持生活，而有受扶養之必要。又丙○○○係40 年7
    月19日生，其於潘建忠93年1 月6 日死亡時，時年為52歲，
    依92年台灣省女性簡易生命表所示，其斯時之平均餘命為29
    .21 年等情，有上開簡易生命表一紙存卷可參，丙○○○主
    張願以27年餘命計算扶養費一節，自屬可採。又潘建忠對於
    丙○○○應負之扶養義務為五分之一，及本院認扶養費用之
    計算應以146,416 元為標準乙節，均已如前述，是依年別單
    利5%複式霍夫曼計算法扣除中間利息（第1 年扣除中間利息
    ，下同）後，丙○○○一次可請求被告給付之扶養費為492,
    089 元〔計算式：146,416 ×16.00000000 （受扶養27 年
    之霍夫曼係數）×1/5=492,089 元 (小數點以下四捨五入，
    下同）〕，其逾此範圍之請求尚屬無據，不應准許
  ３精神慰撫金部分：
    按慰藉金之核給之標準應斟酌雙方身分資力與加害程度，及
    其他各種情形核定相當之數額（最高法院51年台上字第233
    號判例要旨參照）。查乙○○為國小畢業，名下有房屋、土
    地各一筆、汽車一輛；丙○○○未受教育，名下無任何財產
    ；被告係國小肄業，現為臨時工，每日薪資約為700 元，名
    下有房屋一棟、土第二筆、汽車一輛等情，業據兩造陳明在
    卷，並有財產歸戶查詢清單各一紙為證。本院審酌原告分別
    為潘建忠父母，突遭喪子之痛，精神所受痛苦自深，及前述
    兩造、經濟狀況、身份地位等一切情狀，認原告各請求2,50
    0,000 元慰撫金尚嫌過高，應各予酌減為1,500,000 元為適
    當，其等逾此數額外之請求即屬無據。
  (四)綜上所述，乙○○得請求之賠償金額為2,207,763 元（即33
    8,700+369,063+1,500,000=2,207,763）， 丙○○○得請求
    之賠償金額為1,992,089 元（即492,089+1,500,000=1,992,
    089）。
六、按損害之發生或擴大，被害人與有過失者，法院得減輕賠償
    金額或免除之，民法第217 條第1 項定有明文。又民法第19
    2 條第1 項規定不法侵害他人致死者，對於支出殯葬費之人
    ，亦應負損害賠償責任，係間接被害人得請求賠償之特例。
    此項請求權，自理論言，雖係固有之權利，然其權利係基於
    侵權行為之規定而發生，自不能不負擔直接被害人之過失，
    倘直接被害人於損害之發生或擴大與有過失時，依公平之原
    則，亦應有民法第217 條過失相抵規定之適用（最高法院73
    年台再字第182 號判例參照）。經查，本件潘建忠就車禍事
    故之發生，應負擔40﹪之過失責任，已如前述，自應減輕被
    告40﹪賠償之金額。則乙○○可請求之金額為1,324,658 元
    （計算式：2,207,763 ×60﹪＝1,324,658）； 丙○○○可
    請求之金額為1,195,253 元（1,992,089 ×60﹪＝1,195,25
    3）。
七、按保險人依強制汽車責任保險法給付之保險金，視為加害人
    或被保險人損害賠償金額之一部分，加害人或被保險人受賠
    償請求時，得扣除之，強制汽車責任保險法第30條定有明文
    ，是若強制汽車責任保險人已為補償，在補償之範圍內，被
    害人或其繼承人對加害人之損害賠償請求權，應已移轉於保
    險人，被害人或其繼承人即不可請求，否則就有雙重得利之
    情形。乙○○已受領本件汽車強制責任保險費用1,411,337
    元，有第一產物保險股份有限公司付款明細一紙存卷可參，
    且為被告不爭執，是該受領之保險金，應由前開被告應賠償
    之金額中加以扣除，茲原告主張將該保險金中705,669 分配
    予乙○○、餘額705,668 元分配予丙○○○，則本件乙○○
    得請求之金額為618,989 元（計算式：1,324,658 －705,66
    9 ＝618,989）； 丙○○○得請求之金額為489,585 元（計
    算式：1,195,253 －705,668 ＝489,585）。
八、綜上所述，原告本於民法184 條第1 項、第192 條第1 項、
    第194 條侵權行為法律關係，請求被告給付乙○○618,989
    元、給付丙○○○489,585 元，及均自本件起訴狀繕本送達
    之翌日即自94年5 月11日起（原告雖於93年8 月5 日提起本
    件附帶民事訴訟，惟因起訴狀繕本未經送達對造，故應以被
    告於94年5 月10日到庭，知悉原告請求內容之翌日為利息起
    算日）至清償日止，按年息5 ﹪計算之利息部分，洵屬正當
    ，應予准許，原告逾此部分所為之請求，則無理由，均應予
    駁回。又原告陳明願供擔保，聲請宣告假執行，經核勝訴部
    分與法律規定相符，酌定相當擔保金額宣告之；至原告敗訴
    之部分，因訴之駁回而失所附麗，應併予駁回。
九、據上論結，本件原告之訴為一部有理由，一部無理由，依民
    事訴訟法第79條、第85條第1 項前段、第390 條第2 項，判
    決如主文。
中　　華　　民　　國　　94　　年　　7 　　月　　29　　日
                     民事第二庭 法　官　黃宗揚
正本係照原本作成。
如不服本判決，應於送達後20日內，向本院提出上訴狀並表明上
訴理由，如於本判決宣示後送達前提起上訴者，應於判決送達後
10日內補提上訴理由書（須附繕本）。
中　　華　　民　　國　　94　　年　　7 　　月　　29　　日
                                書記官　陳孟瑩
